【裁判字號】    92,台上,2299
【裁判日期】    921023
【裁判案由】    請求遷讓房屋等
【裁判全文】
最高法院民事判決                              九十二年度台上字第二二九九號
    上  訴  人  丙○○○○○○.
                甲○○
                乙○○
    共      同
    訴訟代理人  高進發律師
    被 上訴 人  第七商業銀行股份有限公司
    法定代理人  張啟仲
右當事人間請求遷讓房屋等事件，上訴人對於中華民國九十一年一月二十八日臺灣高
等法院第二審判決︵九十年度上字第四三五號︶，提起上訴，本院判決如左：
    主  文
原判決關於命上訴人給付暨負擔訴訟費用部分廢棄，發回臺灣高等法院。
    理  由
本件被上訴人主張：門牌新竹市○○路八九號六層樓房及其坐落之基地為伊在臺灣新
竹地方法院八十六年度執字第五六七一號強制執行事件︵下稱執行事件︶執行程序中
所承受，並於民國八十八年九月十七日取得所有權，上訴人鄭美卉無權占有該建物之
第四層至第六層，並將其中第四層交上訴人乙○○，第五層交上訴人甲○○使用，依
民法第七百六十七條規定伊得訴請排除侵害。如認鄭美卉就系爭建物原有租賃關係存
在，伊亦得以其欠繳租金，終止租賃契約，訴請返還租賃物。又上訴人無正當權源占
用建物，獲有相當於租金之不當得利，致伊受有無法使用、收益之損害，伊並得依侵
權行為、不當得利法則，請求上訴人賠償等情。求為命鄭美卉、乙○○將系爭建物第
四層遷讓，並自九十年五月十一日起至交還房屋之日止，按月連帶給付新臺幣︵下同
︶三千七百六十三元；鄭美卉、甲○○將系爭建物第五層遷讓，並自九十年五月十一
日起至交還房屋之日止，按月連帶給付三千七百六十三元；鄭美卉將系爭建物第六層
遷讓，並自九十年五月十一日起至交還房屋之日止，按月給付上訴人三千六百六十二
元之判決。︵超過上開請求部分，或經被上訴人減縮，或經第一、二審判決駁回，已
告確定。︶
上訴人則以：系爭建物第四層至第六層，乃鄭美卉經訴外人即原基地、建物所有權人
鄭連珠玉之同意，出資僱工增建之獨立建物，屬鄭美卉所有。鄭美卉與鄭連珠玉就上
開增建之建物訂有分管契約，約定鄭美卉得使用至一百零二年一月十五日，執行事件
中拍賣公告既註明第四層至第六層拍定後不點交，被上訴人自應受其拘束。又鄭美卉
係以出資興建之代價換取使用第四層至第六層建物及基地之權利，相當於租賃關係，
伊亦得依買賣不破租賃原則，對抗承受系爭建物之被上訴人，且無庸再對被上訴人支
付任何費用。鄭美卉既有權使用上開增建部分建物，自得將該建物出租與乙○○、甲
○○使用，乙○○與甲○○之租賃期限均未屆滿，被上訴人無由訴請返還等語，資為
抗辯。
原審將第一審駁回被上訴人前開請求部分之判決廢棄，改判如其聲明，無非以：被上
訴人主張之事實，業據提出土地暨建物登記謄本、權利移轉證書、土地及建物所有權
狀為證，堪信為真實。查系爭建物原僅第一至三層，第四層至第六層為嗣後增建且未
辦保存登記，原所有權人鄭連珠玉前於七十七年三月二十八日提供與被上訴人設定抵
押權之範圍，僅第一層至第三層，並不包括第四層至第六層。又第四層至第六層無獨
立出入門戶，須經由一樓始能通行，顯難認屬獨立之不動產，上訴人辯稱第四層至第
六層係由鄭美卉出資興建，鄭美卉已與第一層至第三層建物所有權人訂立分管契約，
有使用樓梯之權利云云，均與增建部分是否屬獨立不動產之認定無涉。而增建部分因
與原建物附合而為一整體，非經毀損不能分離，即成為原建物之重要成分，依民法第
八百十一條規定，應由系爭建物第一層至第三層原所有權人取得增建部分所有權。嗣
被上訴人因實行抵押權，於執行程序中承受取得系爭建物所有權，其範圍自包括第一
層至第六層建物，洵屬無疑。依證人即承攬增建工程之蔡木燦之證言，並工程契約書
及增建部分之新建工程設計圖，堪認系爭建物第四層至第六層確由鄭美卉於八十一年
間出資四百五十萬元所增建無訛。又鄭美卉於同年十一月十一日與原所有權人鄭連珠
玉訂立房屋分管契約書，約定鄭美卉得使用增建部分至一百零二年一月十五日為止，
期滿後歸還鄭連珠玉等情，亦據上訴人提出房屋分管契約書為證。依分管契約書第二
條及第三條約定內容觀之，鄭美卉係以興建第四層至第六層建物之出資為使用增建部
分之對價。是該分管契約書雖未以租賃為名，實質上應為租賃之性質。按出租人於租
賃物交付後，縱將其所有權讓與第三人，其租賃契約，對於受讓人仍繼續存在，八十
九年五月五日修正實施前之民法第四百二十五條定有明文。又抵押人於抵押權設定後
，與第三人訂立租約致影響於抵押權者，對抵押權人不生效力，但倘執行法院不依聲
請或依職權認為有除去影響抵押權之租賃關係之必要，亦即為有租賃關係存在之不動
產拍賣，則該租賃關係已成為買賣契約內容之一部，無論應買人投標買得或由債權人
承受，依繼受取得之法理，租賃關係對應買人或承受人當然繼續存在。前開分管契約
書簽訂日期及被上訴人取得系爭建物所有權之日期均在民法修正前，應適用上開修正
前民法租賃之規定。上述執行事件已於拍賣公告上記載﹁另第三人鄭美良及債務人稱
該建物增建部分係由鄭美良出資……惟第三人鄭美良提出分管契約，主張其有權使用
上開增建部分至民國一○二年一月十五日，且其占有始於查封前，故四、五、六樓部
分，拍定後不點交﹂字樣，即屬有租賃關係存在之不動產拍賣，揆諸前揭說明，鄭美
卉與原所有權人就系爭增建部分之租賃關係，對於因承受而取得建物所有權之被上訴
人，自仍繼續存在。惟民法第四百二十五條規定對受讓人繼續存在之租賃契約，僅指
同法第四百二十一條第一項所定之契約而言，若因承租人對於出租人有債權，出租人
同意以其所欠債權按月扣抵租金，則屬別一契約，此契約對於因受讓租賃物而繼為出
租人之受讓人並非繼續有效，承租人無從以其對於前出租人之債權，主張按月扣抵應
支付受讓人之租金。本件鄭美卉雖與鄭連珠玉有以增建費用扣抵第四層至第六層使用
對價︵即租金︶之約定，但對於嗣後承受系爭建物所有權之被上訴人而言，乃屬別一
契約，非謂對被上訴人得繼續有效，鄭美卉仍不能免於繳付租金與被上訴人之義務。
鄭美卉迄今並未繳交任何租金與被上訴人，為鄭美卉所不爭，則被上訴人主張以九十
年四月二十日上訴狀繕本之送達，催告鄭美卉於送達日起十日內，支付自被上訴人取
得所有權之日即八十八年九月十七日起至九十年四月十六日止之租金，計一百四十五
萬零七百零六元，倘逾期不付即終止租約，不另為通知之意思表示，自屬有據。鄭美
卉若認該租金過高，仍應依其所主張之金額繳付，不能解免於給付之責。上開書狀繕
本已於九十年四月三十日送達與鄭美卉，則租賃契約應認已於同年五月十日經被上訴
人合法終止，鄭美卉仍繼續占用系爭建物第四層至第六層，即屬無權占有，而與鄭美
卉分別就第四層、第五層訂立租賃契約之乙○○、甲○○，亦失其占有之權源。被上
訴人於終止與鄭美卉之租賃關係後，依物上請求權，訴請鄭美卉、乙○○、甲○○返
還系爭建物增建部分，為有理由。又無權占用他人之房地，可能獲得相當於租金之利
益，使他人受有損害，為社會通常之觀念，城市地方房屋之租金，以不超過土地及其
建築物申報總價額年息百分之十為限，復為土地法第九十七條第一項所明定。經審酌
系爭建物位於新竹市○○路，附近係連棟透天房屋，一樓均為商家，堪稱繁榮商區，
鄭連珠玉將一樓及地下室出租與訴外人大同股份有限公司作為服務站，每月租金三萬
六千元等情，認以系爭建物及坐落基地申報總價年息百分之八計算相當於租金之損害
金，應屬適當。計鄭美卉應分別與乙○○、甲○○，就第四層、第五層部分自九十年
五月十一日起按月連帶給付被上訴人三千七百六十三元，鄭美卉另就第六層部分自同
日起按月給付被上訴人三千六百六十二元。綜上，被上訴人本於所有權之作用，訴請
上訴人返還系爭建物第四層至第六層及前開給付相當租金之損害金，為有理由，應予
准許等詞，為其判斷之基礎。
查修正前民法第四百二十五條所謂對於受讓人繼續存在之租賃契約，係指同法第四百
二十一條第一項所定意義之契約而言，若因承租人對於出租人有債權，出租人同意以
其所欠債權按月扣抵租金，縱屬別一契約，且此契約對於因受讓租賃物而繼為出租人
之受讓人並非繼續有效，承租人無從以其對於前出租人之債權，主張按月扣抵應支付
受讓人之租金。惟承租人依租賃契約所為租金之預付，則得以之對抗受讓人︵參見司
法院院字第一九○九號解釋︶。次按承租人租金支付有遲延者，出租人得定相當期限
，催告承租人支付租金，如承租人於其期限內不為支付，出租人得終止契約，民法第
四百四十條第一項定有明文。是以必承租人租金支付有遲延時，出租人始得限期催告
承租人給付並因其逾期不為支付而終止契約。若承租人就租金之支付並無遲延情事，
則出租人尚不得以承租人經催告逾期不付為由終止契約。乃原審未查明鄭美卉與鄭連
珠玉以增建費用扣抵第四層至第六層使用對價︵即租金︶之方式，究為如何之約定，
遽認係按月扣抵︵租金︶，且未明鄭美卉有何給付租金遲延情形，徒以該約定對被
上訴人而言，屬別一契約，難謂對被上訴人繼續有效，鄭美卉仍不能免於繳付租金與
被上訴人之義務，進而以鄭美卉迄未繳交任何租金與被上訴人，認被上訴人得以訴狀
繕本之送達，催告鄭美卉於送達日起十日內，支付自被上訴人取得所有權之日起之租
金，倘逾期不付即終止租約，不另為通知之意思表示，即合法終止租約，於法自欠允
洽。上訴論旨，指摘原判決不當，求予廢棄，非無理由。
據上論結，本件上訴為有理由，依民事訴訟法第四百七十七條第一項、第四百七十八
條第二項，判決如主文。
中      華      民      國    九十二    年      十      月    二十三    日
                              最高法院民事第四庭
                                  審判長法官  蕭  亨  國
                                        法官  許  朝  雄
                                        法官  謝  正  勝
                                        法官  陳  淑  敏
                                        法官  劉  福  來
      右正本證明與原本無異
                                              書  記  官
中      華      民      國    九十二    年     十一     月      五      日


司法院資訊處製作；財團法人民間司法改革基金會備份。
